【裁判字號】    98,上易,748
【裁判日期】    980512
【裁判案由】    詐欺
【裁判全文】
臺灣高等法院刑事判決                 98年度上易字第748號
上  訴  人  臺灣士林地方法院檢察署檢察官
被      告  乙○○
上列上訴人因被告詐欺案件，不服臺灣士林地方法院97年度易字
第585號，中華民國98年2月5日第一審判決（起訴案號：臺灣士
林地方法院檢察署97年度偵緝字第182號），提起上訴，本院判
決如下：
    主  文
上訴駁回。
    理  由
一、本件公訴意旨略以：乙○○明知犯罪集團等不法份子經常利
    用他人存款帳戶、提款卡及密碼為工具，並以轉帳等方式，
    獲取不法利益並逃避執法人員之追查，且依其社會經驗，應
    有相當之智識程度可預見其提供帳戶之存摺、金融卡及印章
    供他人使用，可能幫助犯罪集團作為不法收取他人款項之用
    ，竟仍以縱若有人持以犯罪亦無違反本意之不確定幫助犯意
    ，於民國96年5月7日，在臺北縣蘆洲市○○路之某便利商店
    ，將其申請之臺灣郵政鹽埕郵局儲金帳戶（帳號：00000000
    000000號，下稱臺灣郵政帳戶）、永豐商業銀行重慶北路分
    行帳戶（帳號：00000000000000號，下稱永豐銀行帳戶）之
    提款卡及密碼提供予姓名年籍均不詳之人及其所屬犯罪集團
    成員使用，幫助該不詳姓名年籍之人及其所屬犯罪集團成員
    ，從事詐欺取財之犯行。該不詳姓名年籍之人及其所屬集團
    成員取得乙○○之帳戶後，即基於詐欺取財之犯意，(一)先於
    96 年5月8日下午1時30分許，以報紙刊登應徵工作為餌，致
    甲○○不知有詐，誤信為真而陷於錯誤，遂分別於同日下午
    6時許，匯款新臺幣（下同）九萬九千九百八十三元、四千
    九百八十三元至乙○○永豐銀行帳戶內，嗣於匯款後始知受
    騙，立即報警處理而查悉上情。(二)又於96年5月10日上午9時
    許，仍以報紙求職應徵廣告為餌，致丙○○不知有詐，誤信
    為真而陷於錯誤，而於同日中午12時許，匯款一萬六千九百
    八十九元至乙○○臺灣郵政帳戶內，嗣於匯款後始知受騙，
    立即報警處理而查悉上情。因認乙○○涉犯刑法第339條第1
    項、第30條第1項之幫助詐欺取財罪嫌等語。
二、按犯罪事實應依證據認定之，無證據不得認定犯罪事實；不
    能證明被告犯罪者，應諭知無罪之判決，刑事訴訟法第154
    條第2 項、第301 條第1 項，分別定有明文。又事實之認定
    ，應憑證據，如未能發現相當證據，或證據不足以證明，自
    不能以推測或擬制之方法，為裁判基礎；且認定犯罪事實所
    憑之證據，雖不以直接證據為限，間接證據亦包括在內，然
    而無論直接證據或間接證據，其為訴訟上之證明，須於通常
    一般之人均不致有所懷疑，而得確信其為真實之程度者，始
    得據為有罪之認定，倘其證明尚未達到此一程度，而有合理
    之懷疑存在而無從使事實審法院得有罪之確信時，即應由法
    院為諭知被告無罪之判決（最高法院40年台上字第86號判例
    、76年台上字第4986號判例可資參照）。次按刑事訴訟法第
    161條已於91年2月8日修正公布，修正後同條第1項規定：檢
    察官就被告犯罪事實，應負舉證責任，並指出證明之方法。
    因此，檢察官對於起訴之犯罪事實，應負提出證據及說服之
    實質舉證責任。倘其所提出之證據，不足為被告有罪之積極
    證明，或其闡明之證明方法，無從說服法官以形成被告有罪
    之心證，基於無罪推定之原則，自應為被告無罪判決之諭知
    （最高法院92年台上字第128號判例意旨參照）。
三、本件公訴人認被告乙○○涉有前揭幫助詐欺犯行，無非以被
    告之供述、被害人甲○○、丙○○之指訴、被害人匯款交易
    明細、永豐銀行、臺灣郵政帳戶之開戶資料及歷史交易明細
    表等件為其論據。訊據被告乙○○固坦承曾於96年5月3日，
    將自己所使用之上開永豐銀行及臺灣郵政帳戶提款卡連同密
    碼一併寄交予不認識之他人，惟堅決否認有何幫助詐欺犯行
    ，辯稱：伊依報紙廣告應徵「花旗郵貼」工作，因對方表示
    要先匯七千元給伊作為工作保障，經伊提供自己臺灣郵政帳
    戶帳號後，對方表示因匯款失敗，要伊前往提款機操作手續
    ，伊操作後，才發現帳戶遭扣款一萬五千零十五元，對方乃
    又表示欲協助取回款項，伊便依照對方指示，將永豐銀行及
    臺灣郵政帳戶提款卡連同密碼一併以宅配方式寄交對方所指
    定「劉志傑」不詳年籍之人，嗣對方又以取回上開款項，尚
    需先支付處理費為由，陸續要伊匯款至指定帳戶，伊誤信為
    真，並陸續匯出六筆款項後，對方隨即失去聯絡，伊才知道
    受騙，伊也是被害人，並無幫助他人詐欺之犯意等語。
四、經查：
  (一)按被告以外之人於審判外之言詞或書面陳述，除法律有規定
    者外，不得作為證據。被告以外之人於審判外之陳述，經當
    事人於審判程序同意作為證據，法院審酌該言詞陳述或書面
    陳述作成時之情況，認為適當者，亦得為證據。當事人、代
    理人或辯護人於法院調查證據時，知有第159條第1項不得為
    證據之情形，而未於言詞辯論終結前聲明異議者，視為有前
    項之同意，刑事訴訟法第159條第1項及第159條之5分別定有
    明文。查本案卷內被告以外之人於審判外之陳述，檢察官、
    被告均未爭執其得為證據之資格（見本院98年4月21日審判
    程序筆錄），且迄本院辯論終結前，復未就該等證據之證據
    能力聲明異議，本院審酌上開證據並無違法取得之程序瑕疵
    ，復無證明力過低等情形，依法均具有證據能力。
  (二)前揭永豐銀行帳戶（帳號：00000000000000號）及臺灣郵政
    帳戶（帳號00000000000000號）為被告所開立使用之情，業
    據被告自承在卷，並有該等帳戶開戶資料等件在卷可稽（附
    於臺南市警察局第六分局刑案偵查卷宗（下稱警卷）第4頁
    至第5頁、原審卷第76頁至第79頁），堪予認定。
  (三)被害人甲○○、丙○○等人於上開時、地，  因受詐欺集團
    施用詐術因而陷於錯誤，遂將款項分別匯入前揭被告開立之
    永豐銀行、臺灣郵政帳戶而遭詐騙之事實，亦為被告所不否
    認，復據被害人甲○○、丙○○等人於警詢中指訴明確（見
    臺灣士林地方法院檢察署97年度偵字第221號偵查卷第15 頁
    至第16頁、同上警卷第1頁至第2頁），並有被害人提出之匯
    款交易明細表影本三紙在卷可稽（附於同上偵查卷第20頁、
    警卷第3頁）及被告前揭二帳戶之往來明細等件（附於同上
    偵卷第10頁、原審卷第25頁），應甚明確。又由前揭帳戶往
    來明細資料顯示，被害人將受騙款項匯入被告帳戶後，即遭
    以提款卡領出，堪認被告帳戶暨提款卡（連同密碼），確由
    詐欺集團利用為詐騙工具無訛。
  (四)被告亦自承於前揭被害人遭詐騙前之96年5月3日，將其永豐
    銀行、臺灣郵政帳戶提款卡連同密碼，透過便利超商宅配服
    務，一併寄交「劉志傑」不詳年籍之人等情，核與卷附台灣
    宅配通股份有限公司97年10月7日宅配通總（97年）字第010
    號函附貨件寄件單影本（見原審卷第68頁至第69頁）所載資
    料相符，且被告上開帳戶提款卡遭使用於詐欺犯罪，業如前
    述，被害人甲○○、丙○○並未指訴被告為詐欺共犯，衡情
    被告如確未將該等帳戶之提款卡暨密碼寄交他人，實無主動
    為此不實供述之必要，是被告此部分之供述應可採信。則被
    告將上開提款卡連同密碼寄交該不認識之人時，主觀上究有
    無幫助詐欺之故意，按：
  1.被告持用之臺灣郵政帳戶於96年5月3日曾以跨行轉帳方式，
    轉出一萬五千零十五元（含轉帳手續費十七元，合計帳戶扣
    款一萬五千零三十二元）至案外人林雙金所申請之第一銀行
    帳戶（帳號：00000000000號）之情，有被告提出之自動付
    款機收據、被告臺灣郵政帳戶之歷史交易清單及林雙金前開
    帳戶存摺影本等件在卷可稽（附於臺灣板橋地方法院檢察署
    96年度偵字第20844號卷第15頁、第27頁，並經原審調卷審
    閱無訛，見原審卷第25頁）；又被告於寄出上開帳戶提款卡
    （連同密碼）後之96年5月15日、5月16日、5月17日、5月18
    日，先後匯款八千元、一萬二千元、一萬元、二萬元、六千
    元、三千元（合計六筆共五萬九千元）至案外人黃可妤之台
    中商業銀行臺北分行帳戶（帳號：000000000000號）之情，
    亦有被告提出之歷次匯款證明及黃可妤（原名：黃可渝）前
    揭帳戶存摺首頁影本在卷可考（見同上板檢偵卷第15頁至第
    17頁、第37頁）。
  2.被告於前揭臺灣郵政帳戶匯出一萬五千零十五元至林雙金帳
    戶，並陸續匯出上開六筆款項至黃可妤帳戶後，因認受詐騙
    ，曾向臺北縣政府警察局蘆洲分局集賢派出所報案，而案外
    人林雙金、黃可妤因涉嫌犯罪，經移送臺灣板橋地方法院檢
    察署96年度偵字第20844號偵辦，其中林雙金於偵查中供稱
    ：係因應徵花旗郵貼人員，對方以欲先匯入保證薪資為由，
    向其詐取帳戶之資料，嗣並以溢付款項為由，要其將匯入該
    帳戶之一萬五千元匯出指定帳戶而受騙等語，黃可妤則辯稱
    ：因應徵中華電信傳送員，遭對方以預付保障薪資為由，要
    求其前往操作自動付款機，其因而將自己帳戶內之款項匯出
    後，對方又以協助取回款項為由，要求伊將銀行帳戶提款卡
    及密碼以宅配郵寄至「劉志中」之人，嗣伊將台中商業銀行
    台北分行帳戶提款卡及密碼寄出後，對方即音訊全無，伊始
    知受騙等語，該案經檢察官偵查後，以被告雖有受騙匯款之
    事實，然林雙金、黃可妤所辯應可採信，其等犯罪嫌疑尚屬
    不足為由處分不起訴等情，有臺灣板橋地方法院檢察署檢察
    官96年度偵字第20844號不起訴處分書一件在卷可按，並經
    原審調取該案偵查卷宗審閱無訛。
  3.是由被告前開臺灣郵政帳戶先於96年5月3日轉帳一萬五千零
    十五元至林雙金帳戶，旋於同日又將其臺灣郵政及永豐銀行
    帳戶提款卡（連同密碼）郵寄予「劉志傑」之人後，被告又
    陸續匯款至黃可妤帳戶，而林雙金、黃可妤二人之帳戶亦係
    遭詐騙集團使用，且騙取帳戶資料之過程均係以「應徵花旗
    郵貼人員」、「佯稱預付保障薪資，進而指示操作自動付款
    機，使被害人誤將款項匯出」、「對方再以協助取回款項為
    名，要求將帳戶之提款卡及密碼寄出」等方式為之，此均與
    被告辯稱伊係依報紙廣告應徵「花旗郵貼」工作，因對方表
    示要先匯七千元給伊作為工作保障，經伊提供自己臺灣郵政
    帳號後，對方表示匯款失敗，並指示伊前往提款機操作手續
    ，伊操作後發現帳戶遭扣款一萬五千零十五元，對方又表示
    欲協助取回款項，伊即依對方指示，將永豐銀行、臺灣郵政
    帳戶提款卡連同密碼一併以宅配方式寄交對方所指定「劉志
    傑」之人，嗣對方又以取回上開款項須先支付處理費為由，
    陸續要伊匯款至指定帳戶，伊誤信為真，而陸續匯出六筆款
    項後，因對方失去聯絡，伊始知受騙之情節大致相符。故被
    告應係受詐欺集團所騙，誤信該集團取得提款卡及密碼係為
    協助取回其款項，乃將自己前揭帳戶之提款卡連同密碼交予
    該集團所指示之人，應堪認定。否則，被告如係欲幫助該集
    團詐騙第三人而交付帳戶存摺密碼，應毋須以如此大費周章
    之方式為之（以快遞寄送，匯款六次又向警方報案其遭詐騙
    ），而直接交付即可，雖其連同帳戶存摺及密碼一併寄送詐
    騙集團，且直至六次匯款共計五萬九千元予詐騙集團指定之
    黃可妤帳戶後，始知受騙，頗有違其教育智識程度及社會經
    歷之情，然既乏其他積極證據以資認定被告有何幫助詐欺之
    主觀不法意圖及客觀可信之行為，尚不能以其所為似有悖於
    一般智慮成熟之人，即推論其係以積極之助力幫助該詐騙集
    團，亦即依現存卷證，不能排除被告同係遭詐騙集團所騙之
    合理可疑，是其上揭所辯，尚與一般遭詐騙被害之情節相符
    ，即屬可採。
五、綜上，公訴人所舉之證據尚不能使本院形成確信，認被告主
    觀上確有幫助詐欺集團遂行詐騙犯行之故意，此外，復查無
    其他積極證據足資認定被告確有公訴人所指幫助詐欺犯行，
    原審因而以被告犯罪尚屬不能證明，為其無罪之諭知，經核
    並無違誤。檢察官猶以被告所有之永豐銀行提款卡及密碼與
    其郵局帳戶遭錯誤扣款一事並無關連，竟仍將該卡及密碼一
    併寄交予詐欺集團有違常情等為由，提起上訴，然以此一端
    觀察，被告所為自有違常情，惟如綜合被告上述全部行為整
    體評價，即難遽認被告確具有幫助詐欺之犯行，已如前述，
    是其上訴，在乏其他積極證據補強以認定被告犯行下，為無
    理由，應予駁回。
據上論斷，應依刑事訴訟法第368條，判決如主文。
本案經檢察官陳玉珍到庭執行職務
中    華    民    國    98    年    5     月    12    日
                  刑事第十庭審判長法  官  陳春秋
                                  法  官  李春地
                                  法  官  朱光仁
以上正本證明與原本無異。
不得上訴。
                                  書記官  王宜玲
中    華    民    國    98    年    5     月    15    日


司法院資訊處製作；財團法人民間司法改革基金會備份。
